臺灣臺中地方法院刑事判決　　　　　　 96年度簡上字第883號
上　訴　人　臺灣臺中地方法院檢察署檢察官
被　　　告　甲○○
選任辯護人　陳國華律師
上列上訴人因偽造文書案件，不服本院中華民國96年7月12日96
年度簡字第687號第一審刑事簡易判決（起訴案號：臺灣臺中地
方法院檢察署95年度偵字第18897、22509號）提起上訴，本院合
議庭認不得以簡易判決處刑，爰依通常程序，逕為第一審判決如
下：
    主  文
原判決撤銷。
甲○○共同意圖供行使之用，而偽造有價證券，處有期徒刑壹年
捌月。緩刑年。偽造如附表一所示「丙○○」之署押、印文及
偽造之「丙○○」印章壹枚均沒收；如附表二之本票，偽造「丙
○○」署名為共同發票人部分沒收。
    事  實
一、甲○○（原名陳忠槐）原係址設臺中市○○路○段341號5樓
    之3大眾商業銀行股份有限公司臺中分行（以下簡稱大眾銀
    行）之職員，民國94年間在大眾銀行任職期間，負責放款案
    件之徵信調查、審核及核貸等業務，為從事業務之人。緣劉
    俊佑（已另案經本院以95年度簡字第335號判處有期徒刑1年
    6月確定）前因經商失敗，致在外積欠大筆債務，並屢遭地
    下錢莊催討，遂不斷向其岳母楊美鳳（已另案經本院以95年
    度簡字第335號判處有期徒刑8月確定）求援，央求楊美鳳將
    其個人所有坐落臺中縣太平市○○段第691-3地號全部、第6
    91-4地號（56％範圍）之土地（下稱系爭土地），及其岳父
    丙○○所有坐落臺中縣太平市○○段第1085建號即臺中縣太
    平市○○○街2之23號建物（下稱系爭房屋）為抵押物，共
    同向銀行申請擔保貸款，俾供己資金週轉之用。楊美鳳不堪
    劉俊佑之再三請求，未經丙○○同意，夥同劉俊佑與甲○○
    共同基於意圖為自己不法之所有、使公務員登載不實事項於
    所掌公文書、行使業務上登載不實文書、意圖供行使之用而
    偽造有價證券之犯意及行使偽造私文書之概括犯意聯絡，於
    94年4月26日前不詳時日，由甲○○委請不知情之刻印業者
    ，偽刻「丙○○」之印章1枚（未扣案），再由甲○○乘其
    擔任大眾銀行對保人之便，於94年4月26日故意僅邀集楊美
    鳳、劉俊佑2人攜帶丙○○之國民身分證影本及上開系爭土
    地、房屋之所有權狀等相關資料，至大眾銀行辦理不動產擔
    保借款合約手續，除由楊美鳳、劉俊佑親自在借款人、共同
    借款人等處簽名、蓋印外，另由劉俊佑在「不動產擔保借款
    約定書」、「特別約定事項」、「不動產使用狀況同意書」
    、「扣款委託書」上偽簽「丙○○」之署名，並由甲○○在
    上開文件蓋用上開偽造之「丙○○」印章，另在「土地登記
    申請書」、「土地、建築改良物抵押權設定契約書」上蓋用
    上開偽造之「丙○○」印章（偽造之署名、印文詳如附表一
    所示），且在附表二所示之本票上偽造丙○○之署名，而偽
    造如附表二所示之丙○○為共同發票人之本票1紙，完成偽
    造丙○○與楊美鳳同為新臺幣（下同）330萬元借款之義務
    人兼債務人之如附表一所示私文書，表示大眾銀行已與楊美
    鳳、丙○○、劉俊佑對保及審核無誤。甲○○與楊美鳳、劉
    俊佑共同完成前開不實事項之登載後，先將如附表一所示之
    偽造私文書逐級往上呈閱而行使之，且違背其擔任該銀行放
    款審核人員之職務，予以審核通過，致使大眾銀行相關部門
    主管陷於錯誤而將上開款項如數存入楊美鳳之帳戶內。旋於
    同日，又利用不知情之代書張義周持上開偽造之「土地登記
    申請書」、「土地、建築改良物抵押權設定契約書」，向臺
    中縣太平地政事務所，連續以楊美鳳、丙○○之代理人身分
    申請辦理共同設定本金最高限額396萬元之抵押權設定登記
    而行使之，致使不知情之該地政機關承辦公務員因基於形式
    審查，乃將此不實之抵押權設立登記事項，於94年4月27日
    登載於其職務上所掌管之土地暨建築改良物登記簿謄本上，
    足以生損害於丙○○、大眾銀行對貸款審核之正確性及臺中
    縣太平地政事務所對於土地、建物抵押權設立登記之正確性
    。
二、案經丙○○訴請臺灣臺中地方法院檢察署檢察官偵查起訴。
    理  由
壹、證據能力方面
一、按被告以外之人於偵查中向檢察官所為陳述，除顯有不可信
    之情況者外，得為證據，刑事訴訟法第159條之1第2項定有
    明文。本件證人即共犯楊美鳳、劉俊佑於偵查中所為之陳述
    ，並未曾提及檢察官在偵查時有不法取供之情形，且亦無證
    據足以證明上開供述有顯不可信之情況，依上說明，其於偵
    查中之證言應具有證據能力。
二、被害人、告訴人均係被告以外之人，其在偵查、審理中所為
    被害經過之陳述，仍應居於證人之地位，依法具結，以擔保
    其供述之信用性與憑信性。倘未行具結，按諸刑事訴訟法第
    158條之3之規定，不得作為證據（最高法院95年度台上字第
    6130號判決參照）。本件告訴人丙○○於偵查中之陳述，未
    依法具結，揆諸前開說明，自無證據能力。
貳、得心證之理由
一、上開犯罪事實，業據被告甲○○於本院審理時坦承不諱，核
    與證人即告訴人丙○○於原審審理時之證述、共犯楊美鳳、
    劉俊佑之供述相符，並經證人即大眾銀行業務主管廖敏惠、
    證人張義周於偵查中之結證綦詳，且有大眾銀行不動產擔保
    借款合約（內含偽造「丙○○」署押及印文之「不動產擔保
    借款約定書」、「特別約定事項」、「不動產使用狀況同意
    書」）、本票、臺中縣太平地政事務所96年3月15日平地登
    字第0960002473號函檢附之系爭土地、房屋有關其申請抵押
    權設定登記及他項權利證明書全部資料影本各1份附卷可稽
    。又被告於本院審理時當庭書寫之「丙○○」署名字跡，與
    上開偽造本票所示之「丙○○」字跡比對結果，其字型、運
    筆習慣、施力轉折等均相同，亦有被告書寫字跡1份足憑，
    足認被告之自白與事實相符，應堪採信。綜上所述，本案事
    證明確，被告犯行堪以認定。
二、論罪科刑：
  (一)按行為後法律有變更者，適用行為時之法律。但行為後之法
    律有利於行為人者，適用最有利於行為人之法律，刑法第2
    條第1 項定有明文，茲因本件論罪科刑所適用之刑法業於94
    年2 月2 日修正公布，並於95年7 月1 日施行，而有下列變
    更，爰比較新舊法如下：
    1.關於刑法第55條牽連犯之規定，修正後刑法亦已刪除牽連
      犯之規定，此刪除雖非犯罪構成要件之變更，但顯已影響
      行為人刑罰之法律效果，自屬法律有變更，依新法第2條
      第1項之規定，比較新、舊法結果，仍應適用較有利於被
      告之行為時法律即修正前刑法論以牽連犯。
    2.關於易科罰金之折算標準，修正後刑法第41條第1項修正
      提高為「以新臺幣1,000元、2,000元、3,000元折算一日
      」，並刪除「因身體、教育、職業或家庭之關係，執行顯
      有困難者」之條件，第2項增訂「前項規定於數罪併罰，
      其應執行之刑未逾6月者，亦適用之」，而修正前刑法第
      41條第1項規定「得以1元以上3元以下折算1日（復依修正
      前罰金罰鍰提高標準條例第2條規定，係就原定數額提高
      為100倍折算1日即銀元100元以上300元以下折算1日）」
      ，故關於易科罰金折算標準，以修正前之折算標準對被告
      較為有利，故應依刑法第2條第1項前段規定，適用修正前
      刑法第41條第1項前段、罰金罰鍰提高標準條例第2條規定
      （現已刪除），定其易科罰金之折算標準。
    3.又刑法第56條連續犯之規定業已公布刪除，則被告之犯行
      ，因行為後新法業已刪除連續犯之規定，此刪除雖非犯罪
      構成要件之變更，但顯已影響行為人刑罰之法律效果，自
      屬法律有變更，依新法第2條第1項之規定，比較新、舊法
      結果，仍應適用較有利於被告之行為時法律即舊法論以連
      續犯（最高法院95年第8次刑事庭會議決議參照）。
    4.刑法第74條關於緩刑之規定雖亦經修正，然緩刑規定應無
      新舊法比較問題，因刑法第2條第1項所能處理之問題，僅
      限於行為可罰性的法律規範變更適用關係，緩刑規定此種
      刑之宣告規範發生變更時，其適用關係必須是以裁判時之
      法律為準（最高法院95年度第8次刑事庭會議決議參照）
      。
    5.按刑法第28條原規定：「二人以上共同『實施』犯罪之行
      為者，皆為共同正犯。」亦於上述時間同時修正為：「二
      人以上共同『實行』犯罪之行為者，皆為共同正犯。」將
      舊法之「實施」修正為「實行」。原「實施」之概念，包
      含陰謀、預備、著手及實行等階段之行為，修僅共同實行
      犯罪行為始成立共同正犯。是新法共同正犯之範圍縮小，
      排除陰謀犯、預備犯之共同正犯，新舊法共同正犯之規定
      即有修正，雖對於本件被告與其他共犯間之犯罪情形而言
      ，刑法第28條之修正內容，對於被告並無「有利或不利」
      之影響，然此係以「對被告並無有利或不利」之結果，逆
      推「法律有無變更」之前提事實，即有倒果為因之誤，是
      本件刑法第28條既已變更，且新法並無不利於被告之情形
      ，自應逕行適用裁判時法（最高法院96年度台上字第5274
      號判決參照）。
    6.另依刑法施行法第1條之1之立法說明，謂該條文第2項係
      「考量新修正之刑法施行後，不再適用『現行法規所定貨
      幣單位折算新台幣條例』，為使罰金數額趨於一致，避免
      衍生新舊法比較適用問題，以緩和實務適用法律之衝擊之
      前提下，規定第二項如上」等詞，顯見刑法施行法第1條
      之1第2項增訂後，自無再就「現行法規所定貨幣單位折算
      新台幣條例」、「罰金罰鍰提高標準條例」比較新舊法適
      用之問題。是關於刑法第201條第1項、第339條第1項之法
      定刑為罰金刑提高標準部分，自應適用裁判時之法律即刑
      法施行法第1條之1之規定（最高法院96年度台上字第5331
      、5438號判決意旨參照）。
  (二)按刑法第216條、第215條之行使業務上登載不實文書罪之成
    立，並不以行為人具有從事業務之身分為必要。是以行為人
    不論是否具有從事該項業務之身分，均得與具有該項身分或
    不具有該項身分之人成立該罪之共同正犯，並無援引刑法第
    31條第1項之規定，而論以共同正犯之必要（最高法院91年
    度台上字第6877號判決參照）。故核被告甲○○所犯如下：
    1.被告以偽造「丙○○」署名及偽造「丙○○」印章之方法
      ，偽造如附表一所示之「不動產擔保借款借約定書」等，
      並持以行使，核其等所為，係犯刑法第216條、第210條之
      行使偽造私文書罪。其先後2次犯行，時間緊接、方法相
      同、觸犯構成要件相同之罪名，顯係基於概括犯意反覆為
      之，應依連續犯之規定論以一罪，並依法加重其刑。被告
      利用不知情之第三人偽刻「丙○○」之印章1枚，及委由
      不知情之張義周辦理抵押權設定程序，均為間接正犯。又
      被告偽造「丙○○」之署名、偽造「丙○○」之印章之行
      為，分別係偽造私文書之階段行為，其偽造後進而行使，
      偽造私文書之低度行為應為行使偽造私文書之高度行為所
      吸收，均不另論罪。
    2.被告意圖供行使之用而偽造如附表二所示以「丙○○」為
      共同發票人之本票，核其所為，係犯刑法第201條第1項偽
      造有價證券罪。其偽造「丙○○」署名、印文，為偽造有
      價證券之階段行為，行使偽造有價證券之低度行為復為偽
      造之高度行為所吸收，只論偽造罪。被告偽造有價證券部
      分雖未據起訴，惟與已起訴部分有想像競合之裁判上一罪
      關係，本院自得併予審究，附為記明。
    3.被告明知丙○○並無借款之申請，竟仍推由被告於其業務
      上製作之「不動產擔保借款借約定書」等上，為共同借款
      申請人之不實事項登載，而逐級往上呈閱，並於「對保人
      欄」內蓋章，以示審核通過，核其此部分所為，係犯刑法
      第216條、第215條之行使業務上登載不實文書罪。又其業
      務上登載不實文書之行為，應為其後行使業務上登載不實
      文書之高度行為所吸收，不另論罪。
    4.又被告利用不知情之張義周持該偽造之「抵押權設定契約
      書」等向臺中縣太平地政事務所行使，使臺中縣太平地政
      事務所將此不實之事項登載於土地暨建築改良物登記簿謄
      本及「他項權利證明書」上，核其此部分所為，係犯刑法
      第214條之使公務員登載不實罪，且為間接正犯。公訴人
      認係連續犯，容有誤會。
    5.被告使大眾銀行業務主管因誤信上開如附表一所示之「不
      動產擔保借款借約定書」等為真正，因而陷於錯誤，並准
      予如數核撥貸款金額，核其此部分所為，則係犯刑法第33
      9條第1項之詐欺取財罪。公訴人認係連續犯，容有誤會。
      被告所為與背信罪之構成要件合致部分，均因法條競合之
      關係，僅應分別情形，論以行使業務上登載不實文書罪及
      詐欺取財罪，不另成立背信罪，附此敘明。
    6.被告就前開犯罪，與共犯劉俊佑、楊美鳳間，有犯意聯絡
      及行為分擔，為共同正犯。
    7.又被告所犯上開連續行使偽造私文書罪、行使業務上登載
      不實文書罪、使公務員登載不實罪、詐欺取財罪及意圖供
      行使之用而偽造有價證券罪間，則具有方法與目的間之牽
      連關係，應從一重依意圖供行使之用而偽造有價證券罪處
      斷。
  (三)原審予以論罪科刑，固非無見，惟查原審就被告共同偽造「
    丙○○」部分之本票部分未併予審究，核有疏漏，原判決既
    有可議，自應由本院將原判決撤銷改判。此外，偽造有價證
    券罪之法定最低刑為3年以上有期徒刑，考其立法意旨在維
    護市場秩序，保障交易信用，然本件被告共同偽造丙○○之
    支票1張，係為借貸之用，被告僅係銀行職員，因劉俊佑、
    楊美鳳之指使，一時思慮不周，以致誤蹈法網，且無證據足
    認被告曾從中取得利益，本院認若處被告法定最低度刑責，
    仍嫌過重，客觀上足以引起一般之同情，爰依刑法第59條規
    定，酌減輕其刑。茲審酌被告之素行良好，並無前科，犯罪
    之動機、目的、手段、所得利益、所生危害、犯罪後坦承犯
    行之態度，且已賠償告訴人丙○○20萬元，有匯款申請書影
    本1份附卷可稽等一切情狀，量處如主文第2項所示之刑。又
    被告前未曾受有期徒刑以上刑之宣告，有臺灣高等法院被告
    前案紀錄表可徵，因一時失慮致罹刑典，信其經此論罪科刑
    之教訓，應知警惕而無再犯之虞，本院認前開對其宣告之刑
    以暫不執行為適當，併予宣告緩刑3年，用啟自新。偽造之
    「丙○○」印章1枚雖未扣案，惟無法證明已滅失，是偽造
    之「丙○○」印章1枚、偽造之如附表一所示「丙○○」之
    署押、印文，均應依刑法第219條規定宣告沒收。如附表二
    所示之本票共同發票人僅「丙○○」部分係屬偽造，依票據
    法第15條規定，不影響真正簽名之劉俊佑、楊美鳳在該本票
    上簽名之效力，為避免影響合法執票人對於真正發票人之票
    據權利，自不得將整張有價證券宣告沒收，是依刑法第205
    條之規定，不問屬於被告與否，僅就該本票關於偽造「丙○
    ○」為共同發票人部分沒收（最高法院84年台上字第1550號
    判例參照）。至該本票上偽造之「丙○○」署名1枚，因就
    各該本票關於偽造「丙○○」為共同發票人部分已經沒收而
    包括在內，毋庸重為沒收之宣告（最高法院63年台上字第27
    70號判例參照）。
三、按檢察官聲請以簡易判決處刑之案件，經法院認為有第451
    條之1第4項但書之情形者，應適用通常訴訟程序審判之，刑
    事訴訟法第452條定有明文；且對於簡易判決之上訴，準用
    刑事訴訟法第3編第1章及第2章之規定，管轄第二審之地方
    法院合議庭受理簡易判決上訴案件，應依通常程序審理。其
    認案件有刑事訴訟法第452條之情形者，應撤銷原判決，逕
    依通常程序為第一審判決，法院辦理刑事訴訟簡易程序案件
    應行注意事項第14項亦有規定。次按刑事案件之處理，視案
    件之輕微或重大，或視被告對於起訴事實有無爭執，而異其
    審理之訴訟程序或簡化證據之調查，一方面可合理分配司法
    資源的利用，且可減輕法院審理案件之負擔，以達訴訟經濟
    之要求；另一方面亦可使訴訟儘速終結，讓被告免於訟累，
    是以明案應予速判，刑事訴訟法第273條之1第1項乃參考日
    本刑事訴訟法第291條之2，日本刑事訴訟規則第197條之2規
    定之簡易公判程序立法例，增訂就一定罪責之案件，即除被
    告所犯為死刑、無期徒刑、最輕本刑為3年以上有期徒刑之
    罪或高等法院管轄第一審案件外，於審理中檢察官陳述起訴
    要旨後，被告就被訴事實為有罪之陳述，案情已經明確，斯
    時審判長可以於告知被告簡式審判之旨後，聽取當事人、代
    理人、辯護人及輔佐人之意見後，裁定進行簡式審判程序。
    職此以衡，被告所犯偽造有價證券之罪，其最輕本刑為3年
    以上有期徒刑之罪，猶不得依刑事訴訟法第273條之1之規定
    改行簡式審判程序，綜觀整個刑事訴訟制度設計，豈可更依
    程序更為簡化之刑事訴訟法第449條第2項之規定改以簡易判
    決處刑。依目的性限縮法理即應限制簡易判決處刑之適用範
    圍（臺灣高等法院暨所屬法院93年法律座談會刑事類提案第
    32號決議參照）。本案被告所犯刑法第201條第1項之罪，法
    定刑為3年以上10年以下有期徒刑，揆諸前開說明，自不得
    以簡易判決處刑。本案原審以簡易處刑既有未合，應由本院
    合議庭改依通常程序審理後，逕為第一審之判決，檢察官或
    被告如不服本判決，仍得於法定上訴期間內，向管轄之第二
    審法院提起上訴，附此敘明。
據上論斷，應依刑事訴訟法第455條之1第1項、第3項、第451條
之1第4項但書第1款、第452條、第369條第1項前段、第364條、
第299條第1項前段，刑法第2條第1項、第28條、第201條第1項、
第216條、第210條、第214條、第215條、第339條第1項、第59
條、第74條第1項第1款、第205條、第219條，修正前刑法第55條
、第56條，刑法施行法第1條之1，判決如主文。
本案經檢察官乙○○到庭執行職務。
中    華    民    國    96    年     12    月    26   日
                  刑事第十六庭  審判長法  官  林念祖
                                      法  官  周玉蘭
                                      法  官  楊文廣
上正本證明與原本無異。
如不服本判決，應於收受送達後10日內向本院提出上訴書狀（應
敘述具體理由並附繕本）。
上訴書狀如未敘述理由，應於上訴期間屆滿後20日內補提理由書
於本院。
                                      書記官  葉泰濃
中    華    民    國    96    年    12    月    26    日
附表一：
┌──┬──────┬──────────┬──────┐
│編號│時        間│  偽 造 之 文 書    │偽造「丙○○│
│    │            │                    │」之署押、印│
│    │            │                    │文          │
├──┼──────┼──────────┼──────┤
│ 1  │94年4月26日 │不動產擔保借款約定書│署押1枚     │
│    │            │                    │印文13枚    │
├──┼──────┼──────────┼──────┤
│ 2  │同上        │特別約定事項        │署押1枚     │
│    │            │                    │印文2枚     │
├──┼──────┼──────────┼──────┤
│ 3  │同上        │不動產使用狀況同意書│署押1枚     │
│    │            │                    │印文5枚     │
├──┼──────┼──────────┼──────┤
│ 4  │同上        │扣款委託書          │印文2枚     │
├──┼──────┼──────────┼──────┤
│ 5  │同上        │土地登記申請書      │印文5枚     │
├──┼──────┼──────────┼──────┤
│ 6  │同上        │土地、建築改良物抵押│印文4枚     │
│    │            │權設定契約書        │            │
└──┴──────┴──────────┴──────┘
附表二：
┌──┬────┬──────┬────┬───┬───────┐
│編號│本票號碼│票載發票日  │金額（新│票載發│偽造署名及印文│
│    │        │            │臺幣）  │票人  │              │
├──┼────┼──────┼────┼───┼───────┤
│ 一 │007377  │94年4月26日 │330萬元 │劉俊佑│偽造之「丙○○│
│    │        │            │        │楊美鳳│」署名1枚及印 │
│    │        │            │        │丙○○│文2枚         │
└──┴────┴──────┴────┴───┴───────┘
附錄本判決論罪科刑法條：
中華民國刑法第201條第1項
意圖供行使之用，而偽造、變造公債票、公司股票或其他有價證
券者，處3 年以上10年以下有期徒刑，得併科3000元以下罰金。
